臺灣嘉義地方法院民事判決　　　　　　　 96年度訴字第123號
原　　　告　丙○○
訴訟代理人　汪玉蓮律師
複 代理 人　林崑地律師
被　　　告　甲○○○
　　　　　　　　　　　　號
訴訟代理人　何永福律師
複 代理 人　乙○○
上列當事人間分割共有物事件，於中華民國96年5月10日言詞辯
論終結，本院判決如下：
    主      文
原告之訴駁回。
訴訟費用新臺幣壹萬陸仟壹佰肆拾柒元由原告負擔。
    事實及理由
壹、程序事項：按訴狀送達後，原告不得將原訴變更或追加他訴
    ，但請求之基礎事實同一者，不在此限，民事訴訟法第255
    條第1項第2款定有明文。本件原告起訴時原聲明：（一）被
    告應將嘉義縣民雄鄉○○○段138地號，地目：田，面積1,2
    71,09平方公尺土地移轉登記予原告；（二）准嘉義縣民雄
    鄉○○○段138地號，地目：田，面積4,845平方公尺土地予
    以分割，並將如附圖所示斜線部分1,271. 09平方公尺分歸
    原告所有，餘3,573.91平方公尺分歸被告所有。嗣於訴訟進
    行中，變更訴之聲明為：（一）被告應將嘉義縣民雄鄉○○
    ○段138地號，地目：田，面積4,845平方公尺土地予以分割
    ，並將如附圖所示斜線1部分，面積555平方公尺分歸原告所
    有，餘分歸被告所有；（二）被告應將嘉義縣民雄鄉○○○
    段138之2地號，地目：田，面積2,690平方公尺土地予以分
    割，並將如附圖所示斜線2部分，面積507平方公尺分歸原告
    所有，餘分歸被告所有；（三）被告應給付原告新臺幣（下
    同）525,000元；（四）訴訟費用由被告負擔。經核其前、
    後訴均係基於「原告於民國68年9月21日向被告購買嘉義縣
    民雄鄉○○○段138地號，地目：田，面積4,845平方公尺土
    地其中如附圖所示斜線1、2、3部分，路面寬7公尺之土地及
    東南角之三角地，面積合計1,272平方公尺，兩造並定有土
    地買賣之合約書，被告卻拒絕履約」之同一基礎事實，是原
    告之訴之變更與法尚無不合，應予准許，合先敘明。
貳、實體事項：
一、原告起訴主張：
（一）原告於68年9月21日向被告購買嘉義縣民雄鄉○○○段138
      地號，地目：田，面積4,845平方公尺土地（下稱系爭土
      地）其中如附圖所示斜線1、2、3部分，路面寬7公尺之土
      地及東南角之三角地，面積合計1,272平方公尺，兩造並
      定有土地買賣之合約書，由合約書上所載: 「移轉費用由
      受讓人負擔」可憑，兩造確有成立買賣契約。由於農業發
      展條例於89年1月26日公布修正前規定農地無法分割，故
      當時全部土地皆登記於被告名下。按89年1月4日修正施行
      前之共有耕地，得分割為單獨所有，上開條例修正後第16
      條定有明文，故被告應將系爭土地如附圖所示斜線1部分
      面積555平方公尺分歸原告所有。另按嘉義縣新庄子段138
      之2地號，地目：田，面積2,690平方公尺土地，係於89年
      8月10日分割自系爭土地。故被告亦應將如附圖所示斜線2
      部分面積507平方公尺分歸原告所有。次按嘉義縣民雄鄉
      ○○○段138之1地號，地目：田，面積2,005平方公尺土
      地，係於91年4月17日由嘉義縣政府徵收供中正大學作為
      道路用地，亦分割自系爭土地，其中如附圖所示斜線3部
      分，面積210平方公尺為原告向被告購買之範圍，惟此部
      份既已由嘉義縣政府徵收，屬於被告給付不能，故應賠償
      原告之損害525,000元（2,500元×210平方公尺＝525,000
      元）。
（二）按「關於耕地之買賣，承買人雖係無自耕能力之人，惟如
      約定承買人指定登記與任何有自耕能力之第三人或具體約
      定登記與有自耕能力之特定第三人，即非民法第二百四十
      六條第一項以不能之給付為契約之標的，難認其契約為無
      效。而此項約定，並不以訂立書面為必要，倘訂約當時，
      當事人確有此項合意，雖未明訂於買賣契約條款之中，亦
      不得因此而謂其契約為無效。」82年度台上字第2507號判
      決可參。兩造訂立以耕地為買賣標的之契約時，有約定承
      買人即原告可指定登記與任何有自耕能力之第三人及等買
      賣可辦理移轉登記時，被告需無條件移轉登記，故本件並
      非無效之合約等語。並聲明：（一）被告應將嘉義縣民雄
      鄉○○○段138地號，地目：田，面積4,845平方公尺土地
      予以分割，並將如附圖所示斜線1部分，面積555平方公尺
      分歸原告所有，餘分歸被告所有；（二）被告應將嘉義縣
      民雄鄉○○○段138之2地號，地目：田，面積2,690平方
      公尺土地予以分割，並將如附圖所示斜線2部分，面積507
      平方公尺分歸原告所有，餘分歸被告所有；（三）被告應
      給付原告新臺幣525,000元；(四)訴訟費用由被告負擔。
二、被告則抗辯：兩造於69年9月21日所訂立之合約書，應係原
    告向被告承租系爭土地之約定，而非買賣契約，該契約雖未
    訂立租賃期屆，惟依民法第449條第1項之規定：「租賃契約
    之期限不得逾二十年。」是知兩造所訂立之上揭租賃契約因
    已逾20年而業已失效，今原告依據已失效之租賃契約提起本
    件之訴，應無理由。縱鈞院審認兩造所訂立者非屬租賃契約
    ，而係買賣契約，惟兩造於68年訂立之合約書，其買賣之標
    的物為農地，依當時修法前土地法第30條第1項之規定：「
    私有農地所有權之移轉，其承受人以能自耕者為限，並不得
    移轉為共有。」另按修法前之農業發展條例第30條第1項前
    段之規定：「每宗耕地不得分割及移轉為共有」。是以原告
    當時既未具備自耕能力，且農地又無法移轉為共有，則兩造
    所訂立之合約書即違反上揭條文之規定。再按，民法第24 6
    條第1項前段之規定：「以不能之給付為契約標的者，其契
    約為無效」，依上揭條文之規定可知，兩造所訂立之合約書
    應屬無效之約定，原告依無效之合約書而為本件之請求，及
    請求損害賠償之主張，應無理由。亦否認原告主張「兩造有
    約定承買人（即原告）可指定登記與任何有自耕能力之第三
    人及等買賣可辦理移轉登記時，被告需無條件移轉登記」等
    語之事實。並聲明：（一）原告之訴駁回；（二）訴訟費用
    由原告負擔；（三）如為被告不利之判決，被告願供擔保，
    請宣告免予假執行。
三、法院判斷：
（一）原告主張：兩造於68年9月21日訂立原告所提出之系爭合
      約書，原告並分別於68年9月21日給付定金150,000元，於
      68年10月16日給付尾款240,000元，於69年1月4日給付補
      貼尾款109,460元，同日並由被告之配偶陳清通開立原告
      所提出之69年1月4日暫收條一情，為被告不爭執，復有原
      告提出之合約書及暫收條各1紙為憑，堪信原告此部分主
      張為真實。
（二）兩造有爭執者在於：1、系爭合約究係土地買賣契約抑或
      土地租賃契約？2、若是買賣契約是否會因給付不能而契
      約無效？
（三）原告主張：系爭合約書為一土地買賣契約，然被告則抗辯
      係土地租賃契約云云。按「稱買賣者，謂當事人約定一方
      移轉財產權於他方，他方支付價金之契約。」，民法第34
      5條第1項定有明文，經查，依據原告所提出之合約書第1
      條所載: 「路面寬7公尺之土地及東南角之三角地讓渡予
      丙○○（即原告）」及最後附註「移轉費用由受讓人負擔
      」等語觀之，系爭合約兩造彼此約定有「土地讓渡」及「
      移轉費用」負擔之義務，再觀之被告配偶陳清通所開立之
      「暫收條」亦記載「茲收到新庄子段138號（384.508坪）
      路地讓渡丙○○補貼尾款、、、」，亦提及所收費用為路
      地讓渡費用，是兩造間既有移轉財產權之約定，又有讓渡
      價金之支付，系爭合約應屬土地買賣契約，此再核諸系爭
      土地為一農地，對於384. 508坪之土地，原告於68、69年
      間所給付之費用即高達499,460元，此一高額費用若以之
      為租金顯然不符當時之常情，是原告主張系爭合約為土地
      買賣契約，應為可採，被告抗辯其僅係土地租賃契約云云
      ，顯無理由。
（四）原告主張：兩造訂立以耕地為買賣標的之契約時，有約定
      承買人即原告可指定登記與任何有自耕能力之第三人及等
      買賣可辦理移轉登記時，被告需無條件移轉登記，故本件
      並非無效之合約云云；惟被告則抗辯：兩造於68年訂立之
      合約書，其買賣之標的物為農地，依當時修法前土地法第
      30條第1項之規定：「私有農地所有權之移轉，其承受人
    　以能自耕者為限，並不得移轉為共有。」，另按修法前之
      農業發展條例第30條第1項之規定：「每宗耕地不得分割
      及移轉為共有」，是以原告當時既未具備自耕能力，且農
      地又無法移轉為共有，則兩造所訂立之合約書即屬給付不
      能，而為無效等語。按「以不能之給付為契約標的者，其
　　　契約為無效。但其不能情形可以除去，而當事人訂約時並
　　　預期於不能之情形除去後為給付者，其契約仍為有效。附
  　　停止條件或始期之契約，於條件成就或期限屆至前，不能
    　之情形已除去者，其契約為有效。」，民法第246條定有
　　　明文。又私有農地所有權之移轉，其承受人以能自耕者為
  　　限，違反前項規定者，其所有權之移轉無效，89年1月26
　　　日修正前之土地法第30條第1項、第2項定有明文；又為擴
  　　大農場經營規模，防止農地細分，現有之每宗耕地不得分
　　　割及移轉為共有，亦為89年1月26日公布修正前農業發展
　　　條例第22條所明定。故約定出賣部分私有農地與無自耕能
  　　力人之買賣契約，除有民法第246條第1項但書及第2項之
    　情形外，依同條第1項前段規定，其契約應屬無效。本件
　　　兩造之土地買賣，係於68年9月21日成立，自應適用修正
　　　前之土地法及農業發展條例規定，又系爭買賣土地之地目
　　　為田，且並非全部買賣而僅為部分之買賣一情，有原告所
  　　提出之土地登記謄本及合約書為憑，被告既不能變更系爭
    　土地之地目，將其分割或移轉登記與原告為共有，是本件
　　　即係以不能之給付為契約之標的。原告雖主張：兩造有約
　　　定承買人即原告可指定登記與任何有自耕能力之第三人及
　　　等買賣可辦理移轉登記時，被告需無條件移轉登記云云，
　　　然觀之原告所提出之合約書，上面並無此約定之記載，經
  　　本院闡明原告可否舉證證明此事，原告亦自承見證人及代
    　書均已去世，無法舉證證明兩造間有此約定（見本院96年
　　　5月10日言詞辯論筆錄），本院自難認定原告此部分主張
　　　為可採，是依前開民法第246條第1項前段之規定，兩造系
　　　爭土地買賣契約應屬無效。
（五）綜上所述，兩造間之系爭土地買賣合約既屬無效，從而原
      告以該買賣合約為請求權基礎提起本訴，請求被告應將嘉
      義縣民雄鄉○○○段138地號，地目：田，面積4,845平方
      公尺土地予以分割，並將如附圖所示斜線1部分，面積555
      平方公尺分歸原告所有，餘分歸被告所有；被告應將嘉義
      縣民雄鄉○○○段138之2地號，地目：田，面積2,690平
      方公尺土地予以分割，並將如附圖所示斜線2部分，面積
      507 平方公尺分歸原告所有，餘分歸被告所有；及被告應
      給付原告525,000元，為無理由，應予駁回。另本件訴訟
      費用為第一審裁判費16,147元，應由原告負擔。
四、本件事證已臻明確，兩造其餘之攻擊防禦方法，與判決基礎
    之事實及結果並無影響，爰不予審酌，併此敘明。
五、據上論結，本件原告之訴為無理由，依民事訴訟法第78條判
    決如主文。
中　　華　　民　　國　　96　　年　　5 　　月　　24　　日
                  民二庭法　官　黃明展
以上正本係照原本作成
如對本判決上訴須於判決送達後20日內向本院提出上訴狀
中　　華　　民　　國　　96　　年　　5　　月　　 24　　日
                        書記官　陳昭煌
